臺灣高等法院民事判決　九十年度上字第一二○六號
　　上　訴　人　甲○○
　　複　代理人　蔡淑芬
　　被　上訴人　乙○○
　　複　代理人　沈慶德
　　　　　　　　吳忠德
右當事人間請求拆屋還地事件，上訴人對於中華民國九十年九月二十六日臺灣臺北地
方法院八十九年度訴字第八九○號第一審判決提起上訴，本院判決如左：
    主      文
上訴駁回。
第二審訴訟費用由上訴人負擔。
    事實及理由
一、上訴人主張：伊為坐落台北市○○○路○段一七○巷十八弄一號及三號「華仁大
    廈」地下一層、地上七層房屋（下稱系爭大廈）區分所有人，被上訴人在系爭大
    廈七樓樓頂即平台建屋使用，占用如原判決附圖（下稱如附圖）所示編號１至４
    之屋頂平台，妨害各區分所有人行使權利，爰依民法第七百六十七條、第八百二
    十一條、第一百七十九條、第一百八十四條第一項前段之規定，求為命被上訴人
    將上開建物拆除，將屋頂平台返還全體共有人，並返還相當於租金之使用利益或
    損害賠償之判決。原審判決駁回上訴人之訴，上訴人不服，提起上訴，並於本院
    上訴聲明：(一)原判決廢棄；(二)被上訴人應將坐落台北市○○○路○段一七○巷十
    八弄一號及三號七樓頂平台上如附圖所示編號１至４之建物拆除，將上開七樓頂
    平台交還上訴人及其他共有人；(三)被上訴人應給付上訴人新台幣（下同）五萬一
    千九百八十七元，及自民國八十九年二月二十五日起至返還上開七樓頂平台之日
    止，按月給付上訴人三千九百九十九元。
二、被上訴人則以：系爭建物係被上訴人之前手童介康（原名陸介康，八十五年二月
    二十三日因出養從養父姓）所加蓋，由童介康家人使用，其於八十五年十二月四
    日向童介康購買系爭大廈之一號七樓房地及系爭建物，雙方並於契約書上註明系
    爭大廈三號七樓所有權人承諾放棄屋頂平台使用權，由童介康隨同一併移轉其所
    有，而系爭建物之全體區分所有權人，除上訴人所有之一號及三號一樓外，亦均
    出具同意書，同意屋頂增建部分由其繼續管領使用。上訴人曾向童介康借住系爭
    大廈一號六樓，嗣由法院執行處標得系爭大廈一號及三號一樓房地，知悉上情且
    未反對其使用，應受拘束等語置辯，並於本院答辯聲明：駁回上訴人之上訴。
三、上訴人主張伊為系爭大廈一號及三號一樓之房屋及坐落土地所有權人，為系爭大
    廈之區分所有權人之事實，已據上訴人提出建物登記謄本為證（見原審卷第十一
    至十三頁），復為被上訴人所不爭執，堪信為真實。次查被上訴人所有系爭建物
    使用上開屋頂平台，亦經原法院勘驗屬實，並囑託地政機關繪製複丈成果圖，亦
    有八十九年四月二十六日勘驗筆錄、附圖即台北市大安地政事務所土地複丈成果
    圖在卷可稽（見原審卷第十一至十四、二五至二六、一○五至一○六、二七一頁
    ），亦堪信為真實。惟上訴人主張被上訴人無權占有系爭大廈屋頂平台等情，則
    為被上訴人所否認，並以前開情詞置辯。是本件應予審究之爭點厥為：(一)系爭建
    物有無分管契約之存在；(二)上訴人是否明知或可得而知分管契約之存在，茲分述
    於後。
四、系爭屋頂平台有分管契約存在：
  (一)按共有物之分管契約，並不以訂立書面為必要，倘共有人間實際上劃定使用範圍
    ，對各自占有管領之部分，互相容忍，對於他共有人使用、收益各自占有之部分
    ，未予干涉，已歷有年所，即非不得承認有默示分管契約之存在。大樓屋頂平台
    之各共有人，同意特定共有人在屋頂平台搭建附屬建物，係屬一種共有物之分管
    契約，非共有物之處分行為。而區分所有建築物之出賣人，如保留共有部分之專
    用權，分別附隨於專有部分出賣時，倘他區分所有人明知有此情形而買受，縱未
    明白約定，亦應視為保留專用權之默示承認，與共有物之約定分管相類，各區分
    所有人應受其拘束。
  (二)查系爭大廈係由訴外人陸根記營造廠自地自建，起造人及保存登記所有權人登記
    為營造廠負責人陸根泉之妻陸華培君、女陸介鏗、子童介康名下，於六十九年一
    月十一日核發使用執照，同年五月五日保存登記完畢。系爭大廈為地下一層、地
    面七層雙併大樓，第七層分由陸華培君，大廈完工啟用後保留大部分樓層由陸氏
    家族使用，其餘則陸續出售予他人，其中一號二樓於七十年一月十日售予訴外人
    吳怡良、一號三樓於六十九年九月九日售予訴外人林育群、一號五樓於六十九年
    十一月六日賣予訴外人陸揭天霖之事實，有被上訴人提出之臺北市政府工務局使
    用執照、系爭大廈一樓竣工圖（見原審卷第五八、六九頁）及上訴人提出之建物
    登記謄本在卷可查（見原審卷第十八、十九、二十二頁），堪信為真實。而系爭
    建物，為原居住於系爭大廈一號及三號七樓之陸華培君及童介康於七十三年間搭
    建，增建後一直由渠二人使用之事實，亦經證人即童介康之兄陸介緯於原審證稱
    ：伊弟弟童介康和媽媽即陸華培君原住在系爭大廈一號及三號的七樓，系爭建物
    ，係在七、八年前或更早以前所建，家族的人沒有人反對，建的時候伊沒有反對
    ，因為是媽媽建的，後來由七樓使用，基於情的方面，伊也沒有反對，目前除了
    上訴人以外，也沒有聽到有人反對等語（見原審卷第二○九至二一一頁），顯然
    陸華培君及童介康建造系爭建物時，為其家族所同意，共有人陸介鏗自屬同意。
    至於系爭大廈其餘共有人中，陸揭天霖為陸介緯之配偶，同住系爭大廈一號五樓
    ，依其出具之同意書內容（見原審卷第一三一頁）及陸介緯上開證言，堪認陸揭
    天霖亦不反對上情。其他共有人吳怡良、林育群復因大廈共有人多為陸氏家族成
    員，且很少使用樓頂而未阻止之事實，亦有被上訴人提出經認證之證明書二份在
    卷可稽（見本院卷第九二、一一一、一一二頁），則系爭建物增建時之大廈全體
    共有人顯同意建造及由童介康、陸華培君使用系爭建物，是陸華培君、陸介鏗、
    童介康、吳怡良、林育群、陸揭天霖於系爭建物興建當時雖未訂定書面之分管契
    約，惟依首開說明，仍應認當時共有人就系爭建物坐落之屋頂平台確有分管契約
    之存在。被上訴人辯稱系爭大廈之區分所有權人間，有約定屋頂平台由七樓之所
    有權人管領使用事實，應屬非虛，上訴人主張無分管契約存在，尚非可採。
五、上訴人應受該分管契約之拘束：
  (一)按最高法院四十八年度台上字第一○六五號判例，認為「共有人於與其他共有人
    訂立共有物分割或分管之特約後，縱將其應有部分讓與第三人，其分割或分管契
    約，對於受讓人仍繼續存在」，就維持法律秩序之安定性而言，固有其必要，惟
    應有部分之受讓人若不知悉有分管契約，亦無可得而知之情形，受讓人仍受讓與
    人所訂分管契約之拘束，有使善意第三人受不測損害之虞，與憲法保障人民財產
    權之意旨有違，首開判例在此範圍內，嗣後應不再援用，司法院大法官會議著有
    釋字第三四九號解釋在案。依上開解釋意旨，茍分管契約係受讓人所明知，或可
    得而知之情形，受讓人即應受分管契約之拘束，不得為相反之主張。在區分所有
    建築物之場合，茍區分所有權人間就某共有部分，有約定專由特定區分所有權人
    使用即所謂約定專用之事實，縱無書面契約之約定，該約定專用之區分所有權人
    ，如保留共有部分之專用權，附隨於專有部分出賣時，為其他區分所有權人及其
    繼受人明知或可得而知有此情形，按諸上揭大法官會議釋字第三四九號解釋意旨
    ，各區分所有權人及其繼受人即應受該分管契約之拘束。
  (二)查證人即住於系爭大廈三號七樓之徐維成於原審證稱：伊在八十五年六、七月間
    購買房屋，購買時頂樓已有加蓋，購買之初，原要連頂樓一起買，但前手說要留
    著一起賣給對面（即一號七樓），所以在契約書上要求伊放棄頂樓之使用權，被
    上訴人是伊搬進去以後才買的，買了以後頂樓一直由他們使用，後來有開過幾次
    住戶大會，但是沒有人反對頂樓由一號七樓使用等語（見原審卷第二○七、二○
    八頁），而被上訴人於八十五年十二月四日購買系爭大廈一號七樓，於不動產買
    賣契約書上復有徐維成放棄屋頂平台使用權之意旨，亦有該買賣契約書在卷可按
    （見原審卷第五六頁），足認童介康家族於嗣後出售系爭大廈時，將系爭建物保
    留由系爭大廈一號七樓之所有權人管領使用。
  (三)被上訴人辯稱上訴人之夫馮大年曾於八十五年二月十日向童介康租用系爭大廈一
    號一樓空地及地下室之事實，為上訴人所不否認，且經證人徐維成證述在卷（見
    原審卷第二○九、二一○頁），並有房屋租賃契約書在卷可證（見本院卷第八二
    頁），堪信為真實。復查，上訴人所有系爭大廈一號及三號一樓房、地，係於八
    十八年一月二十五日向原法院民事執行處八十六年度執字第一六四二九號強制執
    行之拍賣程序中應買而來，該強制執行事件之債務人即為童介康，有拍賣公告及
    囑託查封登記書在卷可證（見原審卷第六二至六八頁），按拍賣之本質即為私法
    上買賣契約之一種，應買人應繼受出賣人之權利義務，查系爭大廈之屋頂平台上
    有增建物，係屬公開之事實，並無從隱匿，且該增建物係由何人使用中，亦無知
    悉上之困難，上訴人既自八十五年二月間起即居住於系爭大廈，對於該屋頂平台
    原係七樓住戶童介康所使用，及童介康輾轉於八十五年十二月間將之出賣於被上
    訴人，由被上訴人繼續使用之事實，實難委為不知，縱或非屬明知，亦屬可得而
    知。再參以陸續購買系爭大廈其餘樓層之其他區分所有權人陳伶慧、陳秀華、吳
    文琦、楊韻文、黃秀珠、朱杏鳳、張榮和，且於本案表示同意由被上訴人繼續使
    用屋頂平台，亦有渠等出具之同意書在卷可稽（見原審卷第一八七至一九五頁）
    ，且經證人張榮和到庭證述綦詳（見本院卷第六五、六六頁），足認渠等於購買
    系爭大廈時就系爭建物保留由一號七樓所有權人使用一節，亦均知悉而未加反對
    。上訴人主張伊不知上開分管之事實，誠難採信。從而，按諸大法官會議釋字第
    三四九號解釋意旨及說明，上訴人自應受該分管契約之拘束，不得為相反之主張
    。
六、綜上所述，上訴人主張被上訴人無權占用系爭建物，尚非可採，被上訴人抗辯對
    於屋頂平台有分管契約存在之事實為可採，從而，上訴人依民法第八百二十一條
    、第七百六十七條規定，請求被上訴人拆除如附圖所示之建物，將坐落平台返還
    予伊及其他共有人，並無理由。又被上訴人既非無使用權源，上訴人依民法第一
    百七十九條、第一百八十四條規定，請求被上訴人返還相當於租金額之使用利益
    或為損害賠償，亦屬無據。是則原審判決駁回上訴人之訴及假執行之聲請，於法
    並無不合。上訴意旨仍執陳詞指摘原判決不當，求予廢棄改判，為無理由，應予
    駁回。
七、系爭大廈就屋頂平台既有分管契約存在，被上訴人有使用權，兩造關於如附圖所
    示編號１、４部分是否為被上訴人所用之爭執，與其餘兩造攻擊防禦方法及所提
    出證據，經核均與本件判決結果不生影響，無逐一論駁之必要，附此敘明。
八、據上論結，本件上訴為無理由，依民事訴訟法第四百四十九條第一項、第七十八
    條，判決如主文。
中　　　華　　　民　　　國　　九十一　　年　　　十　　　月　　二十二　　日
　　　　　　　　　　　　　　　 民事第十六庭
　　　　　　　　　　　　　 　　　　審判長法　官　阮　富　枝
                                         法　官　黃  豐  澤
                                         法　官　林  麗  玲
右正本係照原本作成。
不得上訴。
中　　　華　　　民　　　國　　九十一　　年　　　十　　　月　　二十四　　日
　　　　　　　　　　　　　　　　　　　　 書記官  鄭　淑　昀
